最高法院民事判決　　　　　　　　　　　　　　　八十八年度台上字第一五四七
號
　　上　訴　人　丙○○
　　被 上訴 人　甲○○
　　　　　　　　乙○○
右當事人間請求停止親權等事件，上訴人對於中華民國八十七年七月二十日台灣高等
法院高雄分院第二審判決（八十七年度家上字第四九號），提起上訴，本院判決如左
：
    主  文
原判決廢棄，發回台灣高等法院高雄分院。
    理  由
本件被上訴人主張：兩造為未滿十二歲之兒童丁○○（民國○○年○○月○○日生）、戊○○
（○○年○○月○○日生）之共同監護人，伊為丁○○、戊○○之外祖父、母，現共同生活，
其教養皆由伊二人負擔；上訴人及第一審共同被告己○○則為丁○○及戊○○之內祖父、
母（丁○○、戊○○之父庚○○為上訴人之養子），現居高雄縣內門鄉，丁○○、戊○○之父
母庚○○、辛○○及其弟壬○○於八十三年十一月十日之火災中死亡，三人之保險給付均
遭上訴人於八十四年一月十九日領走，占為己用，該保險給付總計新台幣（下同）三
百零一萬三千五百三十五元，為受監護人之財產，應由兩造及己○○共同為丁○○、戊○○
之利益而管理，然上訴人與己○○二人不但占用受監護人之財產，且從不聞問其生活，
亦未曾支付任何生活教養費用，合於兒童福利法第四十條第一項「監護人對於兒童疏
於保護、照顧情節嚴重」規定之情形，伊得訴請宣告停止上訴人及己○○對於丁○○、
戊○○之監護權；上訴人之監護權既已停止，則不得再占有受監護人之財產（包含孳
息），依民法監護、不當得利、侵權等法則，自應將該項受監護人之財產交由伊管理
等情。先位聲明求為：(一)停止上訴人、己○○對丁○○、戊○○之監護權；(二)命上訴人、
己○○將丁○○、戊○○之財產三百零一萬三千五百三十五元及其利息交伊管理。備位聲
明求為：(一)丁○○、戊○○之財產由伊管理。(二)命上訴人、己○○將丁○○、戊○○之財產三
百零一萬三千五百三十五元及其利息交伊管理之判決（第一審判決上訴人、己○○對丁
○○、戊○○之監護權應予停止；並命上訴人將丁○○、戊○○之財產三百零一萬三千五百
三十五元交由被上訴人管理；並駁回被上訴人其餘之訴。上訴人就其敗訴部分聲明不
服，提起第二審上訴〔己○○聲明不服部分，經原審以其上訴不合法，駁回其第二審上
訴確定〕，被上訴人就其敗訴部分未聲明不服）。上訴人則以：伊為保險契約之受益人，
依保險契約領得之賠償金當然歸伊所有，非屬丁○○、戊○○所有之財產，自無交付保
險金義務；丁○○、戊○○為伊之內孫，火災發生後，伊前往永康市探視丁○○、戊○○至
少二十次以上，但因丁○○、戊○○受被上訴人及其女癸○○夫婦之控制，致伊無法探視，
無法行使監護權，伊無法行使監護權乃可歸責於被上訴人之事由所引起；又伊既為丁
○○、戊○○之監護人，自有占有管理其財產之權，被上訴人從未占有該筆款項，依民
法規定自不得請求伊返還該款，且被上訴人以其名義請求，亦屬當事人不適格等語。
資為抗辯。原審維持第一審所為上訴人敗訴部分之判決，駁回上訴人之上訴，無非以：
被上訴人為未成年人丁○○、戊○○之外祖父母，現與丁○○、戊○○共同生活，上訴人及
己○○則為丁○○、戊○○之祖父母；丁○○、戊○○之父母庚○○、辛○○於八十三年十一月
十日因火災同時死亡，保險賠償金由上訴人領取，兩造均為該二未成年人之共同監護
人之事實，有戶口名簿、保險給付收據、台灣台南地方法院八十四年度家訴字第五號、
台灣高等法院台南分院八十四年度家上字第三七號、最高法院八十五年度台上字第八
二三號民事判決影本可證，信屬真實。按父母死亡而無遺囑指定監護人時，定其監護
人之順序，以「與未成年人同居之祖父母」為第一順序，民法第一千零九十四條定有
明文；同條第一、三款所稱之「祖父母」，不僅指父之父母而言，母之父母亦包含在
內；被上訴人雖係未成年人丁○○、戊○○之外祖父母，但既係「與未成年人同居之祖
父母」，依上開規定及說明，被上訴人自屬該未成年人之第一順序監護人，而上訴人
係屬該法條規定第三順序之「不與未成年人同居之祖父母」，其監護人之順序在被上
訴人之後，自不影響被上訴人之監護人地位。次按監護人於保護、增進受監護人利益
範圍內，行使、負擔父母對於未成年子女之權利義務，民法第一千零八十四條第二項、
第一千零九十七條分別定有明文。是監護人對於未成年子女負扶養、保護及教育使未
成年子女有正常之人格成長並為其利益妥善保管財產之義務。上訴人雖辯稱：伊亦係
丁○○、戊○○之監護人，伊亦曾多次前往被上訴人處探視受監護人，因被上訴人之阻
撓而未果云云；惟參諸證人子○○、丑○○、丁○○、戊○○等人之證詞，上訴人於庚○○夫
妻死亡後，僅探視丁○○、戊○○數次而已，並未積極盡其監護人之保護教養義務；證
人寅○○雖證稱：曾與上訴人二十餘次前往探視丁○○、戊○○二人均未見到云云，然其
既自承不知被上訴人之住處，何能尋找前往﹖所謂上訴人說過要拿錢給其孫子云云，
亦係傳聞之詞，非其所親見，尚難信採。縱令屬實，上訴人既為丁○○、戊○○之監護
人，依法自應負起適當養育照顧責任，僅以探視方式，難謂已履行保護教養義務。上
訴人消極地未盡其監護人之義務，足認其未盡監護人責任至明。又上訴人既可自行前
往丁○○、戊○○現住處探視，亦可見其行使探視權利時未遭被上訴人施以阻撓。庚○○
生前與其前妻辰○○生下子女巳○○、卯○○二人。辛○○生前向○○人壽保險股份有限公司
投保人身保險，被保險人為辛○○、庚○○及壬○○三人，其受益人分別指定為辛○○、庚
○○、戊○○、壬○○等人，有戶籍謄本、保單基本資料可稽。庚○○、辛○○、壬○○三人於
八十三年十一月十日同時死亡，理賠保險金中原應給付辛○○之一百五十一萬三千四
百四十七元成為辛○○遺產，依法由其子女丁○○、戊○○共同繼承；受益人壬○○已死亡，
由受益人戊○○受領保險金一百十萬零八十八元；而庚○○應受領之保險金八十萬元成
為遺產，由庚○○之繼承人丁○○、戊○○、巳○○、卯○○四人平均繼承，每人二十萬元。
則保險公司給付上訴人之保險金額，其中三百零一萬三千五百三十五元，屬丁○○、戊
○○二人之財產，堪可認定。上訴人辯稱：保險金屬伊個人所有云云，不足採信。另庚
○○之胞兄午○○於台灣台南地方法院八十四年度親字第六號審理中陳稱：我與庚○○兄
弟感情很好，因他養父（上訴人）與我們住很近，我弟弟從小即離開養父家，很少回
去，如果有回去，也是一會兒就走了，丙○○收養庚○○後，他自己又生了三個兒子，
庚○○以前有娶一個，已離婚，是他養父幫他娶的，後來與乙○○女兒結婚，他養父都
沒有幫忙，結婚那天養父也沒去，生三個小孩都是在台東○○醫院生的，都是乙○○照
顧，養父都沒去看過小孩，亦未幫過他們帶小孩。乙○○有能力照顧小孩，比他養父還
有能力，對小孩的感情也是外婆比較好，火災當天養父的大兒子來門口就在問保險金
的事，都不關心小孩子，他還把小孩子帶回內門，要讓記者訪問，收了不少募款，都
是養父收走了，也沒見他要給小孩，我們里長也有募款，目前錢在里長那裏，大家都
為小孩打算云云；在台灣高等法院台南分院八十四年度家上字第三八號案亦稱：丁
○○、戊○○應由乙○○監護較好，丙○○親生二個孩子入監服刑，他年紀也大如何扶養，
丙○○不疼收養之庚○○，何來疼庚○○所生之子，三個孩子出生坐月子都在乙○○家，做
生意不好還向乙○○○拿錢，丙○○是為錢爭取孩子監護權云云。另上訴人在該案中雖曾
稱：二未成年人如由其監護，願將二未成年人雙親之保險金給付及救濟金悉數以丁
○○、戊○○名義寄存定期存款，俟其二人成年後交由其支配云云；惟嗣稱：該保險金
及救濟金、捐款為庚○○之遺產，除由丁○○、戊○○繼承外，尚有庚○○與前妻辰○○所生
之子女巳○○、卯○○共同繼承，如由乙○○監護，即會發生另件訴訟云云。按午○○係
丁○○、戊○○之伯父，係屬至親血緣，所為證言應無偏頗之虞，堪可採信。參以上訴
人之前開陳述，於本件且辯稱：其個人有權領取該保險金，非丁○○、戊○○所有云云，
上訴人於庚○○死亡後所關心者，僅為保險金、救濟金及捐款之處理，非對丁○○、戊○
○二人有深切愛意，誠心願意負擔該二人之養育照顧責任。上訴人既為丁○○、戊○○之
法定監護人，並以其個人名義向保險公司領取已死亡庚○○、辛○○○、壬○○保險給付三
百四十一萬三千五百三十五元後，經濟上當可以所得孳息支付丁○○、戊○○二人生活
扶養費用，竟數年間僅數次前往探視丁○○、戊○○二人，且未支付任何扶養費用，消
極的不盡其監護人對未成年受監護人之保護教養義務，堪認上訴人有嚴重濫用監護權
之情事。上訴人既自認係丁○○、戊○○之監護人，卻未曾予以保護、照顧，且未與其
同住，又未支付扶養費用，益證其無心保護、照顧丁○○、戊○○，情節至為嚴重；依
兒童福利法第四十條第一項規定，縱其自認有監護權，亦應停止其監護權，是被上訴
人以其為未成年人丁○○、戊○○之監護人之地位，請求停止上訴人之監護權，自屬有
據。又被上訴人依法既為丁○○、戊○○之監護人，依民法第一千一百條之規定，丁○○、
戊○○之財產自應由被上訴人管理；而本件未成年人丁○○、戊○○之財產現金三百零一
萬三千五百三十五元，係上訴人於丁○○、戊○○之父母死亡後以其個人名義向保險公
司代領管理中，其既非監護人，則其占有未成年人丁○○、戊○○之財產現金共三百零
一萬三千五百三十五元，自無管理權。從而被上訴人依上開規定請求上訴人將管理之
現金三百零一萬三千五百三十五元交由被上訴人管理，於法並無不合。上訴人辯稱：
被上訴人以自己名義請求為當事人不適格云云，尚無可採等詞。為其判斷之基礎。
按父母均不能行使、負擔對於未成年子女之權利、義務，或父母死亡而無遺囑指定監
護人時，與未成年人同居之祖父母為第一順序之監護人，不與未成年人同居之祖父母
，則為第三順序之監護人，民法第一千零九十四條第一、三款定有明文。此所謂祖父
母，包括父系之祖父母與母系之外祖父母在內。倘祖父母或外祖父母有與未成年人同
居者，於定未成年人之監護人時，與之同居之祖父母或外祖父母優先於未與之同居之
外祖父母或祖父母；若祖父母及外祖父母，均與未成年人同居或均不與未成年人同居
，其順序則屬相同。又民法無監護人必須為一人之規定，則同一順序之監護人為數人
時，共同行使監護權。惟祖父母或外祖父母是否與未成年人同居，係指父母均不能行
使、負擔對於未成年子女之權利、義務，或父母死亡當時之情形，並非事實審言詞辯
論終結時之情形。故父母均不能行使、負擔對於未成年子女之權利、義務，或父母死
亡當時，祖父母及外祖父母，均不與未成年人同居，即為同一順序之監護人，不可謂
嗣後與之同居之祖父母或外祖父母，優先於未與之同居之外祖父母或祖父母。查本件
被上訴人主張：兩造為丁○○、戊○○之共同監護人云云，並提出台灣台南地方法院八
十四年度家訴字第五號、台灣高等法院台南分院八十四年度家上字第三七號、本院八
十五年度台上字第八二三號請求指定監護人民事確定判決（當事人為被上訴人乙○○
○、上訴人）影本為證據方法，上訴人亦是認之，依上開確定判決之記載，被上訴人
乙○○及上訴人於丁○○、戊○○之父母庚○○、辛○○死亡時，均未與之同居，同為丁○○、
戊○○之法定監護人，應共同行使監護權，似非全然無據。原審竟先謂兩造為丁○○、
戊○○之共同監護人，復竟認定被上訴人為丁○○、戊○○之外祖父母，現與丁○○、戊○○
共同生活，係「與未成年人同居之祖父母」，為丁○○、戊○○之第一順序監護人，上訴
人係屬該法條規定第三順序之「不與未成年人同居之祖父母」，其監護人之順序在被
上訴人之後，不無可議。茍依此原審確定之事實，上訴人即非丁○○、戊○○之監護人，
既非監護人，自無監護權可言，又如何『停止』其監護權﹖乃原審竟為：『縱上訴人自
認有監護權，亦應停止其監護權』之論斷，自難謂無理由矛盾之違法。而上訴人如非
丁○○、戊○○之監護人，則丁○○、戊○○之財產，非其所得占有管理，對丁○○、戊○○
言，固屬無正當權源，丁○○、戊○○得請求返還之。惟對為監護人之被上訴人言，尚
無所謂移交「監護人所管理之受監護人財產」於新監護人之問題，被上訴人以丁○○、
戊○○之監護人地位，何以得逕向上訴人請求向其本人交付受監護人財產並受領管理﹖
亦待澄清。關此上訴人是否為丁○○、戊○○之監護人之事實既屬不明，本院自無從為
法律上之判斷。再者，監護人於監護關係終止時，應即會同親屬會議所指定之人，為
財產之清算，並將財產移交於新監護人，民法第一千一百零七條定有明文。倘上訴人
為丁○○、戊○○之監護人，其監護權且應予停止，就上訴人保管之丁○○、戊○○財產是
否依上開規定為清算﹖原審未為調查，亦嫌疏率。上訴論旨，指摘原判決不當，求予
廢棄，非無理由。
據上論結，本件上訴為有理由，依民事訴訟法第四百七十七條第一項、第四百七十八
條第一項，判決如主文。
中      華      民      國    八十八    年      七      月     十六     
日
                              最高法院民事第三庭
                                  審判長法官  范  秉  閣
                                        法官  朱  建  男
                                        法官  曾  煌  圳
                                        法官  許  澍  林
                                        法官  鄭  玉  山
      右正本證明與原本無異
                                              書  記  官
中      華      民      國    八十八    年      八      月      二      
日

